【裁判字號】    95,財管,18
【裁判日期】    951205
【裁判案由】    指定遺產管理人
【裁判全文】
臺灣宜蘭地方法院民事裁定              95年度財管字第18號
聲  請  人  財政部臺灣省北區國稅局
法定代理人  乙○○
送達代收人  甲○○
聲請人聲請選任遺產管理人事件，本院裁定如下：
    主      文
選任財政部國有財產局為被繼承人丙○○（女，民國7年3月3日
生，身分證統一編號：Ｚ000000000號，民國94年7月19日死亡，
生前最後住所：宜蘭縣冬山鄉○○路○段903號）之遺產管理人。
程序費用由被繼承人丙○○之遺產負擔。
    理      由
一、按繼承開始時，繼承人有無不明，而無親屬會議或親屬會議
    未於1個月內選定遺產管理人者，利害關係人得聲請法院選
    任遺產管理人；又先順序繼承人均拋棄其繼承權時，由次順
    序之繼承人繼承，其次順序繼承人有無不明或第4順序之繼
    承人均拋棄其繼承權者，準用關於無人承認繼承之規定，民
    法第1178條第2項、第1176條第6項分別定有明文。由是可知
    ，繼承人均拋棄其繼承權者，利害關係人得聲請法院選任遺
    產管理人。
二、本件聲請意旨略以：被繼承人丙○○於民國94年7月19日死
    亡，其唯一繼承人陳秀錦（妹）已向法院拋棄繼承，並經本
    院准予備查在案；依被繼承人遺產稅課稅資料參考清單所列
    ，被繼承人遺有土地11筆、房屋及利息所得等遺產，為免因
    無人繼承遺產及無遺產納稅義務人，致影響遺產管理及遺產
    稅之徵收，爰聲請選任財政部國有財產局為被繼承人丙○○
    之遺產管理人等語，並提出戶籍謄本、本院民事庭函、繼承
    系統表、遺產稅課稅資料參考清單等件為證據。
三、本件聲請人主張被繼承人丙○○於94年7月19日死亡，其唯
    一繼承人陳秀錦已拋棄繼承之事實，業據其提出戶籍謄本、
    本院民事庭函、繼承系統表等件為證，並經本院依職權調閱
    94年度繼字第244號拋棄繼承卷宗查核無訛，應堪信為真實
    。故本件繼承開始時，既有繼承人出面拋棄繼承，且目前已
    知之唯一繼承人已拋棄繼承權，其情形與民法第1176條第6
    項「其次順序繼承人有無不明或第四順序之繼承人均拋棄其
    繼承權者」之構成要件相當，應準用無人承認繼承之規定。
    又聲請人為被繼承人丙○○所遺留遺產之遺產稅徵收機關，
    亦有遺產稅課稅參考清單為證，聲請人為本事件之利害關係
    人，應可確認，故本件聲請合於首開法條規定，應予准許。
    而「依民法第一千一百八十五條規定，無人承認繼承之遺產
    ，於清償債權並交付遺贈物後，如有賸餘，應歸屬國庫。」
    ，且依國有財產法第12條規定，財政部國有財產局係非公用
    財產之管理機關；財政部國有財產局為代管無人承認繼承之
    遺產，並制定有「代管無人承認繼承遺產作業要點」，是代
    管無人承認繼承之遺產，係屬國有財產局依法應執行之事務
    。而被繼承人之遺產，於遺產管理人完成清償債權並交付遺
    贈物等清算程序前，是否有賸餘，無從知悉；縱無賸餘，因
    被繼承人遺有不動產，遺產管理人墊付之管理費用及報酬，
    依民法第1150條規定及上開作業要點第14點之規定，於遺產
    處分時仍可獲分配歸墊。至於司法院所頒之函示，僅供法院
    參考，並非法院裁判之唯一依據」（臺灣高等法院91年度家
    抗字第132號民事裁定參照）。再被繼承人丙○○之繼承人
    陳秀錦既已拋棄繼承，且自89年7月20日出境旅居國外後未
    再入境，此亦有「法務部-入出境資訊連結作業」1件在卷可
    佐，故如再選任其擔任遺產管理人，衡情亦難期待其能善盡
    管理人之職務。綜上，本院認由財政部國有財產局擔任被繼
    承人丙○○之遺產管理人應屬適宜，爰准聲請人所請，選任
    財政部國有財產局為丙○○之遺產管理人。
五、依非訟事件法第21條第2項、民事訴訟法第78條，裁定如主
    文。
中    華    民    國    95    年    12     月    5    日
                      臺灣宜蘭地方法院家事法庭
                          法      官    周健忠
以上正本與原本無異。
如不服本裁定，應於裁定送達後10日內向本院提出抗告狀（應附
繕本）。
中    華    民    國    95    年    12    月    6     日
                          書  記  官    吳慧芳


司法院資訊處製作；財團法人民間司法改革基金會備份。
